臺灣高等法院刑事裁定
111年度毒抗字第394號
抗  告  人
即  被  告  王建志




上列抗告人即被告因聲請施以強制戒治案件，不服臺灣桃園地方
法院中華民國110年11月16日所為之裁定（110年度毒聲字第1921
號），提起抗告，本院裁定如下：
    主  文
抗告駁回。                                             
    理  由
一、原裁定意旨略以：抗告人即被告甲○○（下稱抗告人）前因施
    用第一級、第二級毒品，經原審以109年度毒聲字第366號裁
    定令入勒戒處所執行觀察、勒戒，嗣抗告人依檢察官之指揮
    入法務部○○○○○○○○附設勒戒處所執行觀察、勒戒等情，有前
    開裁定、本院被告前案紀錄表、臺灣桃園地方檢察署檢察官
    觀察勒戒處分執行指揮書在卷可稽。又抗告人經令入上開勒
    戒處所執行觀察、勒戒，並經該處所之醫療人員評估後，依
    據其前科紀錄與行為表現、臨床評估及社會穩定度等項目之
    評分結果分別為23分、36分、7分（靜態因子為57分、動態
    因子為9分），總分達66分，而綜合判斷認抗告人有繼續施
    用毒品傾向乙情，亦有法務部○○○○○○○○000年11月8日新戒所
    衛字第11007016050號函暨有無繼續施用毒品傾向證明書、
    有無繼續施用毒品傾向評估標準紀錄表附卷可佐，而上開評
    估係具專業知識、經驗人士，依據具體個案之臨床實務及客
    觀事證綜合判定，有其相當之專業依據及標準，且涉及專門
    醫學，由形式上觀察，復無評估人員擅斷、濫權等明顯不當
    之情事，法院宜予尊重，是聲請人聲請裁定令抗告人入戒治
    處所強制戒治，經核於法並無不合，爰依毒品危害防制條例
    第20條第2項後段，裁定抗告人令入戒治處所強制戒治，其
    期間為6個月以上，至無繼續強制戒治之必要為止，但最長
    不得逾1年等語。
二、抗告意旨略以：
  ㈠原裁定係依據抗告人之前科紀錄與行為表現、臨床評估及社
    會穩定度等項目之評分結果，然依據抗告人之前科紀錄為評
    分是否合理、合法，實有待商榷。抗告人之前科早已經過判
    決確定，且也已在執行中，豈能依前科紀錄再處罰一次，法
    律上有一事不二罰之規定，過去前科紀錄及經判決且執行後
    ，何能再作為是否有繼續施用毒品之評分依據。目前刑法判
    決都不再依累犯而加重其刑，如何能依前科再次處罰，已違
    反比例原則。
  ㈡行為表現部分，抗告人於入所期間，在所內行為也無異常之
    處，更無違規記錄，到底行為表現評分依據為何。臨床評估
    部分，抗告人於所內臨床評估心理醫師作評估時，一批30多
    人，一個人只用不到兩分鐘，問了差不多五句話就完成評估
    ，這樣的心理評估就是所謂的專業嗎？兩分鐘不到的時間五
    句話，真的能論定一個人會不會再繼續施用毒品，真是令人
    匪夷所思，這樣的評估分數可信度又有多少，真能作為有無
    繼續施用毒品的依據嗎？另社會穩定度更是以家人入所後有
    無前來探親，或有無寫信前來關心，及出所後有無家人同住
    來評分，惟抗告人之父母皆已過世，家中無兄弟姐妹，也無
    妻兒子女，家中已無任何親人，並非抗告人所願，也非抗告
    人所能改變的事實，豈能以無家人來作為評分的依據，讓抗
    告人有因此被處罰及歧視的感覺。另抗告人在社會也從事古
    董買賣及鑑定工作達二十多年，並非在外無業，其社會穩定
    度評分也讓人質疑。
  ㈢抗告人目前也因另案被判刑七年，目前近來至今也執行將近
    一年六月，後面尚須繼續執行至少一年六月才得以報假釋，
    如此前後將脫離社會三年多的時間，縱假釋回去也須受假釋
    拘束，按時向法院報到。一個前後將與社會脫離三年多且年
    近60歲的人，回去後連三餐溫飽都有問題，還談如何繼續施
    用毒品。其評估根本無考量個案之情形，這難道不是擅斷嗎
    ？
  ㈣強制戒治裁定雖為保安處分，亦屬人身自由，受憲法所保障
    ，當依證據法則嚴謹認定，故對於證據能力之判斷，自該從
    嚴謹慎。強制戒治裁定依據之評分標準，屬證據認定，既是
    證據認定，豈能只依評估評分結果，而不詳查評分過程是否
    合情、合理、合法，怎能只用該評估係具專業經驗人士，依
    據具體個案臨床實務及客觀事證判定，如此一語帶過，連查
    證都沒有，如此裁定豈不無草率之嫌，爰請撤銷原裁定，更
    為適當之裁定云云。
三、按觀察、勒戒後，檢察官或少年法院（地方法院少年法庭）
    依據勒戒處所之陳報，認受觀察、勒戒人無繼續施用毒品傾
    向者，應即釋放，並為不起訴之處分或不付審理之裁定；認
    受觀察、勒戒人有繼續施用毒品傾向者，檢察官應聲請法院
    裁定或由少年法院（地方法院少年法庭）裁定令入戒治處所
    強制戒治，其期間為6個月以上，至無繼續強制戒治之必要
    為止，但最長不得逾1年，毒品危害防制條例第20條第2項定
    有明文。
四、次按有無繼續施用毒品傾向之評估標準，並非完全以受勒戒
    人勒戒後之結果為準，勒戒前之各種情況，仍應作為評估之
    依據。依勒戒處所評分說明手冊規定，係以前科紀錄與行為
    表現、臨床評估、社會穩定度，三項合併計算分數，每一大
    項皆有靜態因子與動態因子。而關於有無繼續施用毒品傾向
    之評估標準，法務部業於110年3月26日以法矯字第11006001
    760號函修正頒布「有無繼續施用毒品傾向評估標準紀錄表
    」、「有無繼續施用毒品傾向評估標準評分說明手冊」，上
    開評分說明手冊載明判定之原則：「受觀察勒戒人入所後，
    經過2週時間的觀察、勒戒，由處所及醫療人員依據其各項
    紀錄、資料及觀察勒戒期間之行為表現，加以評分。在勒戒
    人入所4至6週後，可再做一次評估以做必要之評分修正。每
    一大項皆有靜態因子與動態因子。先以靜態因子分數評分，
    靜態因子分數總分在60分（含）以上為『有繼續施用毒品傾
    向』；60分以下，與動態因子分數相加，如果總分在60分（
    含）以上，為『有繼續施用毒品傾向』」；又評估標準紀錄表
    及說明手冊中「前科紀錄與行為表現」之第一題及第三題之
    計分方式修正如下（餘無修正）：㈠第一項「毒品犯罪相關
    司法紀錄」：計分方式修正為每筆（次）5分，總分上限為1
    0分；㈡第三項「其他犯罪相關紀錄」：計分方式修正為每筆
    （次）2分，總分上限為10分。是抗告人有無「繼續施用毒
    品傾向」，係依具體個案之臨床實務及相關事證等情綜合判
    定，有其相當之專業依據及標準，且涉及專門醫學，又衡酌
    強制戒治之目的，係為協助施用毒品者戒斷毒品之心癮及身
    癮所為之一種保安處分類型，而該評估標準係將與判斷有無
    繼續施用傾向之相關因素加以列舉及量化，適用於每一位受
    觀察、勒戒處分之人，具一致性、普遍性、客觀性，以利執
    法者判定受勒戒人有無繼續施用毒品傾向，倘其評估由形式
    上觀察，無擅斷或濫權等明顯不當情事，法院應予尊重。　
    　
五、經查：
　㈠抗告人因違反毒品危害防制條例案件，經臺灣桃園地方法院
    以109年度毒聲字第366號裁定，送觀察、勒戒後，法務部○○
    ○○○○○○附設勒戒處所以其前開修正後之評估標準，就其之前
    科紀錄與行為表現、臨床評估、社會穩定度等三大項因素進
    行評估，本件抗告人經法務部○○○○○○○○附設勒戒處所評分結
    果，認①前科紀錄與行為表現合計為23分（毒品犯罪相關司
    法紀錄「11筆」計10分、首次毒品犯罪年齡為「21-30歲」
    計5分、其他犯罪相關紀錄「有，4筆」計8分、入所時尿液
    毒品檢驗為「無藥物反應」計0分，上開4項靜態因子合計為
    23分；所內行為表現「無」計0分，上開動態因子合計為0分
    ）；②臨床評估部分合計為36分（多重毒品濫用為「有，海
    洛因、安非他命」計10分、合法物質濫用為「有，菸」計2
    分、使用方式為「有注射使用」計10分、使用年數為「超過
    一年」計10分，上開靜態因子合計為32分，精神疾病共病〈
    含反社會人格〉經評定為「無」計0分、臨床綜合評估〈含病
    識感、動機、態度、就醫意願〉評定為「中度」計4分，上開
    2項動態因子合計為4分）；③社會穩定度部分合計為7分（工
    作「兼職工作(古董買賣）」，計2分、家人藥物濫用「無」
    ，計0分，上開2項靜態因子合計為2分；入所後家人是否訪
    視為「無」，計5分、出所後是否與家人同住為「否」，計5
    分，上開2項動態因子合計為5分）。以上①至③部分之總分上
    限合計為66分（靜態因子共計57分，動態因子共計9分），
    而綜合判斷為有繼續施用毒品傾向，此有法務部○○○○○○○○00
    0年11月8日新戒所衛字第11007016050號函及所附之有無繼
    續施用毒品傾向證明書、有無繼續施用毒品傾向評估標準紀
    錄表等件在卷可稽（見臺灣桃園地方檢察署110年度毒偵字
    第317號偵查卷第89至95頁）。該勒戒處所綜合評分者依個
    案之臨床實務及具體事證，判定抗告人為「有繼續施用毒品
    傾向」，是原審依據上開資料認聲請意旨洵屬有據，裁定抗
    告人應接受強制戒治，即無不合。
　㈡抗告人有無「繼續施用毒品傾向」，係執行觀察、勒戒期間
    依具體個案之臨床實務及相關事證等情綜合判定，本件之評
    估標準具一致性、普遍性、客觀性，由形式上觀察，無擅斷
    或濫權等明顯不當之情事，自得資為判斷其有無繼續施用毒
    品傾向之證明。況法務部新修正之「有無繼續施用毒品傾向
    評估標準」，已就其中「毒品犯罪相關司法紀錄」、「其他
    犯罪相關紀錄」設有計分上限，其目的即係衡量在3年「定
    期治療」之新模式下，一概如舊制無限制以前案紀錄累加勒
    戒人之分數，將使理應更為重要之臨床評估等因子之重要性
    被稀釋，亦不利於鼓勵勒戒人積極參與觀察、勒戒之機構內
    處遇，然以前案紀錄作為衡量勒戒人有無繼續施用毒品傾向
    之靜態因子之一，仍有正當合理之關連性，如過往毒品或其
    他犯罪紀錄較多者，其無視毒品、刑法等相關刑事禁誡規定
    而犯罪，應可作為其對刑罰反應力較為薄弱之象徵，經觀察
    、勒戒後，若未能徹底戒除毒癮，再繼續施用毒品之可能性
    自然較高，並非為再度懲罰有前案紀錄之人而為此規定，自
    不違反一事不二罰之原則，抗告意旨指稱該評估表再以抗告
    人之前科紀錄作為判斷有無繼續施用毒品傾向之依據，違反
    比例原則等語，顯係有所誤解，尚非可採。
　㈢抗告意旨雖執前詞為辯，惟上開評估報告為具有醫學專業所
    得之結論，業如前述，且勒戒處所之組織、人員之資格及執
    行觀察、勒戒相關程序，與判斷施用毒品者有無繼續施用毒
    品傾向，均有相關法令嚴格規範，非可恣意而為，況且關於
    臨床評估過程所費之時間應為多少，係由執行評估之醫療人
    員本於專業上之判斷，並非單獨針對抗告人，亦難認有何不
    公允之處。是抗告意旨徒憑己意，指摘評估時間只有兩分鐘
    ，即認定所得之評估結果有待商榷等語，不足可採。
　㈣另關於抗告人之上開評估標準紀錄表中「社會穩定度」評估
    項目中之靜態因子「工作」，記載為「兼職工作：古董買賣
    」，已如前述，是抗告人並非無業，業經前揭評估採納。而
    動態因子「家庭」部分，抗告人對於其入所後無家人前往訪
    視及出所後未與家人同住，並未爭執，則上開評估在「社會
    穩定度」項下之「入所後家人是否訪視：無」與「入所後家
    人是否訪視：否」部分各為5分，有其客觀依據，只要無家
    人訪視及無與家人同住即應各採計5分，亦無違法或不當可
    言。至「入所後家人是否探視、出所後是否與家人同住」此
    項動態因子，其目的應係藉此判斷能否藉由家庭功能之正常
    發揮，支持施用毒品者戒斷毒品，此乃客觀之事實，抗告人
    於觀察、勒戒期間完全無家人訪視、出所後無與家人同住，
    無論其原因為何，均彰顯受觀察、勒戒人之家人在其入所戒
    毒之過程中，無法提供精神或經濟支持之情況，欠缺親情關
    懷及家庭支持，足認其家庭功能支持度顯屬不良，故上開評
    估標準將抗告人入所後，其家人有無訪視、出所後是否與家
    人同住列入評估計分，並無不當。況縱扣除前揭「入所後家
    人是否訪視」與「出所後是否與家人同住」項目評分，抗告
    人之動、靜態因子加總之分數仍為61分，並不影響抗告人有
    繼續施用毒品傾向之前揭判斷，揆諸首揭說明，仍屬有繼續
    施用毒品之傾向無訛。是抗告人就此部分所為指摘，亦無足
    取。
六、綜上所述，本件聲請洵屬有據，原裁定依毒品危害防制條例
    第20條第2項後段，裁定抗告人令入戒治處所強制戒治，其
    期間為六個月以上，至無繼續強制戒治之必要為止，但最長
    不得逾一年，經核其認事用法，並無違誤。抗告人執前事由
    提起本件抗告，並無理由，應予駁回。
七、又本件強制戒治案件，抗告人提起抗告後，抗告狀於110年1
    1月26日轉送至原審法院，有臺灣桃園地方法院收狀戳章一
    枚在卷可憑（見本院卷第9頁），惟該院於111年4月28日始
    將卷宗送至本院，有本院收文章在卷可據（見本院卷第3頁
    ），原審法院於行政上顯有疏誤，附此敘明。　　
據上論斷，應依刑事訴訟法第412條，裁定如主文。
中　　華　　民　　國　　111 　年　　5 　　月　　18　　日
　　　　　　　　　刑事第二庭  審判長法　官  遲中慧
　　　　　　　　　　　　　　　　　  法　官  楊志雄
　　　　　　　　　　　　　　　　　  法　官  邱筱涵
以上正本證明與原本無異。
不得再抗告。
                                    書記官  林吟玲
中　　華　　民　　國　　111 　年　　5 　　月　　18　　日